臺灣新北地方法院民事判決
109年度重訴字第541號
原      告  李純君  
            李國伸  
共      同
訴訟代理人  許博森律師
            陳羿蓁律師
被      告  楊文華  

訴訟代理人  蕭棋云律師
            彭彥植律師
複代理人    廖孟意律師
上列當事人間請求排除侵害等事件，本院於民國111年11月2日言
詞辯論終結，判決如下：
    主  文
被告應將坐落於新北市○○區○○○段○○○段0000地號土地，如附圖所
示3-63(A)部分，面積40平方公尺之增建物拆除，將土地返還原
告及全體共有人。
被告應給付原告李純君、李國伸各新臺幣壹拾壹萬貳仟陸佰參拾
貳元，及均自民國一○九年七月一日起至清償日止，按年息百分
之五計算之利息；並自民國一○九年七月一日起至返還前項土地
之日止，按月給付原告李純君、李國伸各新臺幣壹仟捌佰玖拾貳
元。
原告其餘之訴駁回。
訴訟費用由被告負擔。 
本判決第一項於原告以新臺幣貳佰參拾柒萬元為被告供擔保後，
得假執行；但被告如以新臺幣柒佰零玖萬參仟陸佰柒拾伍元為原
告預供擔保，得免為假執行。
本判決第二項前段，於原告李純君、李國伸分別以新臺幣肆萬元
為被告供擔保後，各得假執行；但被告如各以新臺幣壹拾壹萬貳
仟陸佰參拾貳元分別為原告李純君、李國伸預供擔保，得免為假
執行。
本判決第二項後段，於原告李純君、李國伸就已到期部分，按月
分別以新臺幣柒佰元為被告供擔保後，各得假執行；但被告如按
月各以新臺幣壹仟捌佰玖拾貳元分別為原告李純君、李國伸預供
擔保，得免為假執行。
原告其餘假執行之聲請駁回。
    事實及理由
壹、程序方面：
    按訴狀送達後，原告不得將原訴變更或追加他訴，但請求之
    基礎事實同一，擴張或減縮應受判決事項之聲明，不在此限
    ，民事訴訟法第255條第1項第2項、第3項定有明文。次按原
    告於判決確定前，得撤回訴之全部或一部，但被告已為本案
    之言詞辯論者，應得其同意，民事訴訟法第262條第1項定有
    明文。查原告訴之聲明：㈠被告洪俊宏應將設置於新北市○○
    區○○路0段000號2樓房屋天花板之排汙管線拆除並將天花板
    回復原狀。被告洪俊宏應分別給付原告李純君新臺幣（下同
    ）315,000元、原告李國伸315,000元，及均自起訴狀繕本送
    達翌日起至清償日止，按年息5%計算之利息；並自起訴狀缮
    本送達翌日起至拆除聲明第一項管線之日止，按月分別給付
    原告李純君5,250元、原告李國伸5,250元。㈢被告楊文華應
    將坐落於新北市○○區○○○段○○○段0000地號土地（下稱系爭土
    地）上之地上物（包含新北市○○區○○路0段000號2樓陽台女
    兒牆上之屋頂）拆除，並將該部分土地、女兒牆返還共有人
    全體。㈣被告楊文華應分別給付原告李純君110,660元、原告
    李國伸110,660元，及均自起訴狀繕本送達翌日起至清償日
    止，按年息5%計算之利息；並自起訴狀繕本送達翌日起至返
    還系爭土地之日止，按月分別給付原告李純君1,844元、原
    告李國伸1,844元。㈤被告洪俊宏應自民國109年1月1日起至
    拆除聲明第一項排汙管線之日止；被告楊文華應自109年1月
    1日起至拆除聲明第三項地上物之日止，按月連帶給付原告
    李純君7,263元、原告李國伸7,263元（見本院109年度板司
    調字第181號卷，下稱本院調字卷，第9頁至10頁）。嗣原告
    於109年11月27日撤回對被告洪儁宏（原名洪俊宏）之起訴
    （見本院109年度重訴字第541號卷，下稱本院卷，第145頁)
    ，且經洪儁宏（原名洪俊宏）當庭同意在案；另原告於110
    年4月6日、111年11月2日變更聲明如下述訴之聲明所示（見
    本院卷第185頁、329頁），揆諸前開說明，原告撤回對此部
    分被告之訴，及未變更訴訟標的法律關係，而減縮或擴張應
    受判決事項之聲明，依前揭法條規定，均應予准許。
貳、實體方面：
一、原告起訴主張：坐落系爭土地之門牌號碼新北市○○區○○路0
    段000號房屋為5層樓建物（下稱系爭建物），兩造分別為系
    爭建物2樓、1樓之所有權人及系爭土地之共有人，被告楊文
    華（下逕稱被告）未得全體共有人同意，私自占有使用系爭
    土地即系爭建物後方之法定空地即如新北市板橋地政事務所
    110年1月4日複丈成果圖（下稱附圖）所示編號3-63(A)之增
    建物（下稱系爭增建物）作為室内空間，並與系爭建物1樓
    相連一體，不具構造上及使用上之獨立性，屬附屬建物，顯
    侵害原告及其他共有人之使用收益權限，爰依民法第767條
    第1項、第821條規定請求被告將系爭增建物拆除，並將該部
    分土地返還共有人全體；又被告無權占用法定空地，受有相
    當於租金之利益，致原告受有損害，被告應給付起訴前5年
    相當於租金之不當得利，及起訴狀繕本送達翌日起至返還無
    權占有系爭土地止，按月給付之金額。另原告本欲重新裝修
    系爭建物2樓出租獲益，惟因且系爭增建物屋頂搭蓋於系爭
    建物2樓陽台外側之女兒牆上，占有約32公分的高度，致原
    告僅能放置水桶透過抽水方式排汙，仍常有堵塞無法運作之
    情，經通知被告改善，其仍置之不理，致上開裝修工程被迫
    停擺，使原告無法如期在108年底將系爭建物2樓裝潢完成出
    租，受有每月租金損失14,525元，被告應依民法第184條第1
    項之規定，自109年1月1日起，按月賠償原告所受損害等語
    。並聲明：㈠被告應將坐落於系爭土地上如複丈成果圖所示
    編號3-63(A)（面積40平方公尺）之增建物拆除，並將該部
    分土地返還共有全體。㈡被告應分別給付原告李純君113,498
    元、原告李國伸113,498元，及均自起訴狀繕本送達翌日起
    至清償日止，按年息5%計算之利息；並自起訴狀繕本送達翌
    日起至返還系爭土地之日止，按月分別給付原告李純君1,89
    2元、原告李國伸1,892元。㈢被告應自109年1月1日起至返還
    系爭土地之日止，按月連帶給付原告李純君7,263元、原告
    李國伸7,263元。
二、被告則以：被告於99年7月16日繼承取得系爭建物1樓時，系
    爭增建物即已存在，並非被告出資蓋建，不曾取得系爭增建
    物之事實上處分權，自無拆除權能及義務，原告請求被告給
    付相當租金之不當得利亦無理由。況系爭增建物係依照被告
    之父親即訴外人楊天賜與原告祖父即訴外人李清塗間之默示
    分管契約而來，即71年間系爭建物分割時，楊天賜給付高達
    近20倍之金額為系爭建物1樓、4樓與系爭建物2樓、3樓價差
    之找補，其中應包含系爭建物1樓得以使用系爭增建物坐落
    系爭土地之對價，而原告幼時即居住於系爭建物2樓，自應
    知悉上情，而受默示分管契約所拘束；又縱認被告應返還原
    告相當於租金之不當得利，其請求金額顯然過高；再原告主
    張其無法出租利用系爭建物2樓部分，原告本無擅自於系爭
    建物2樓陽台接管排水之權利，且系爭增建物自存在起即未
    變動位置及高度，亦非被告所增建，業如前述，原告復未舉
    證其損害與被告間有何相當因果關係存在，況系爭建物2樓
    裝潢配管完畢，亦不代表即可順利出租，其縱受有租金損失
    ，亦僅為純粹經濟上損失，應不得依民法第184第1項前段規
    定請求損害賠償等語置辯。並答辯聲明：㈠原告之訴及假執
    行聲請均駁回。㈡願供擔保請准宣告免為假執行。
三、查兩造分別為系爭建物2樓、1樓之所有權人，並均為系爭土
    地之共有人；系爭增建物坐落系爭土地如附圖所示之編號3-
    63(A)，面積40平方公尺之部分，現由被告占有使用等事實
    ，有土地、建物登記謄本為證（見本院調字卷第19頁至20頁
    、91頁至107頁），並經本院會同兩造至現場勘驗明確，及
    囑託新北市板橋地政事務所派員會同測量，有本院勘驗筆錄
    及新北市板橋地政事務所於110年2月9日以新北板地測字第1
    105962269號函檢送附圖附卷可稽（見本院訴字卷第159頁至
    167頁），並為兩造所不爭執，自堪信為真實。
四、原告主張系爭增建物為被告所有，並無權占用系爭土地，被
    告因此受有相當於租金之不當得利，致原告受有損害等語，
    則為被告所否認，並以前詞置辯。茲就兩造爭執要點分別判
    斷如下：
　㈠關於系爭增建物所有權或事實上處分權之認定：
　⒈按物之拆除，為事實上之處分行為，僅所有人或有事實上處
    分權之人，方有拆除之權限；而按興建新建築物，乃建築物
    所有權之創造，非因法律行為而取得，該新建築物所有權應
    歸屬於出資興建人，不待登記即原始取得其所有權；另按違
    章建築，非不得為交易、讓與之標的，其讓與雖因不能為移
    轉登記，而不能為不動產所有權之移轉，但受讓人與讓與人
    間如無相反之約定，應認為讓與人已將該違章建築之事實上
    處分權讓與受讓人；是以現占有人必直接或輾轉自原始建造
    人處受讓該房屋，始得認其有事實上處分權（最高法院102
    年度台上字第2053號、109年台上字第1769號、110年度台上
    字第903號、97年度台上字第2158號判決意旨參照）。再按
    建物如係指依附於原建築物以助其效用而未具獨立性之次要
    建築者，諸如依附於原建築物而增建之建物，缺乏構造上及
    使用上之獨立性，或僅具構造上之獨立性，而無使用上之獨
    立性，並常助原建築物之效用者，即所謂附屬建物，此類建
    物依民法第811條之規定，應由原建築物所有人取得增建建
    物之所有權，原建築物所有權範圍因而擴張。但於構造上及
    使用上已具獨立性而依附於原建築物之增建建物，或未依附
    於原建築物而興建之獨立建物，則均非附屬建物，原建築物
    所有權範圍並不擴張及於該等建物。是以判斷增建之建物是
    否為獨立建物或附屬建物，除斟酌上開構造上及使用上是否
    具獨立性外，端在該建物與原建築物間是否具有物理上之依
    附關係以為斷。而所謂構造上之獨立性，係指建築物有屋頂
    、四周牆壁或其他相鄰之構造物，以與土地所有權支配之空
    間區隔遮斷或劃清界線，得以明確標識其外部範圍之獨立空
    間。所謂使用上之獨立性，乃指建築物得作為一建築物單獨
    使用，有獨立之經濟效用者而言。判斷建築物有無使用上之
    獨立性，應斟酌其對外通行之直接性、面積、價值、隔間、
    利用狀況、機能、與其他建築物之依存程度、相關當事人之
    意思以及其他各種情事，依社會一般觀念為綜合考量（最高
    法院109年度台上字第3071號、108年度台上字第2241號判決
    意旨參照）。查本件原告起訴請求被告應將系爭增建物拆除
    ，惟被告否認對系爭增建物有所有權或事實上處分權，是應
    就被告是否具備拆除系爭增建物權限乙節先為認定，並由原
    告就其所主張有利於己之事實，負舉證責任。
　⒉原告雖主張系爭增建物為系爭建物1樓之附屬建物，應屬系爭
    建物1樓之所有權人即被告所有云云。惟查，本院會同兩造
    至系爭土地處進行勘驗，認系爭增建物有設置對外門，可由
    後方新北市板橋區光武街巷道進入，此經兩造在場確認無訛
    ，並據本院製有勘驗筆錄在卷可稽（見本院訴字卷第163頁
    ），且有被告所提出之系爭增建物對外門照片附卷足憑（見
    本院訴字卷第199頁）；另依系爭增建物內部使用照片所示
    （見本院訴字卷第199頁、309頁），系爭增建物雖與系爭建
    物1樓有內部出入口，但系爭增建物已屬有屋頂、四周牆壁
    之構造物，得以與系爭建物1樓之空間區隔及劃清界線，得
    以明確標識其外部範圍，縱在使用上與系爭建物1樓相連而
    得合併使用，惟系爭增建物仍可作為得直接對外通行之獨立
    空間而單獨使用，應得認其於構造上及使用上均具獨立性，
    且不必然需依附於原建築物方得使用，揆諸上開說明，應非
    附屬建物，則原建築物即系爭建物1樓之所有權範圍，並不
    擴張及於系爭增建物，即應獨立認定系爭增建物所有權或事
    實上處分權之歸屬。
　⒊查被告提出林務局農林航空測量所67年1月11日所攝系爭建物
    之航空照片圖影本1份附卷（見本院訴字卷第135頁），原告
    則表示對形式上真正不爭執（見本院訴字卷第146頁至147頁
    ），且兩造均陳稱楊天賜及李清塗於71年間協議分割系爭建
    物前，系爭增建物即存在（見本院訴字卷第75頁、138頁）
    ，僅爭執係由何人所興建。就此，被告雖辯稱：不知道系爭
    增建物為何人興建，但非其或其父親所蓋，未取得系爭增建
    物之所有權或事實上處分權云云（見本院訴字卷第121頁、1
    45頁），然依被告前所提出答辯狀係載稱：系爭增建物係於
    楊天賜與李清塗共同持有系爭建物時，將系爭建物1樓出租
    與他人作為工廠使用，而由該承租人興建等語（見本院訴字
    卷第75頁），固與原告主張係楊天賜擅自興建系爭增建物等
    語（見本院訴字卷第138頁）不同。然縱或被告所述可採，
    以系爭增建物現由被告占有使用之情形，應得合理論斷系爭
    增建物由該承租人出資興建而取得所有權，嗣其承租系爭建
    物1樓之租期屆滿後，與出租人約定將系爭增建物之事實上
    處分權讓與出租人（被告主張係當時之全體共有人即楊天賜
    、李清塗共同出租），之後再因分割，而約定由楊天賜單獨
    取得系爭增建物單獨之事實上處分權，後由被告因分割繼承
    系爭建物1樓所有權，而併同取得系爭增建物之事實上處分
    權；而如原告所述可採，系爭增建物即係由楊天賜興建而原
    始取得所有權後，同上由被告因分割繼承而取得所有權，均
    足認定被告就系爭增建物有拆除之處分權限。
　㈡原告得否請求被告拆除系爭增建物，並將土地返還予原告及
    全體共有人：
　⒈按所有人對於無權占有或侵奪其所有物者，得請求返還之。
    對於妨害其所有權者，得請求除去之；又各共有人對於第三
    人，得就共有物之全部為本於所有權之請求；但回復共有物
    之請求，僅得為共有人全體之利益為之，民法第767條、第8
    21條分別定有明文。又以無權占有為原因，請求返還土地者
    ，占有人對土地所有權存在之事實無爭執，而僅以非無權占
    有為抗辯者，土地所有權人對其土地被無權占有之事實無舉
    證責任，占有人自應就其取得占有係有正當權源之事實證明
    之（最高法院106年度台上字第2511號判決意旨參照）。查
    本件被告對於原告為系爭土地共有人之事實既不爭執，依上
    開說明，自應由被告就其占有使用有合法權源一節，負舉證
    之責。
　⒉被告抗辯系爭土地於楊天賜與李清塗間存有默示分管契約，
    約定由系爭建物1樓所有權人使用系爭增建物及其坐落之系
    爭土地3-63（A)部分等語，經查：
　⑴按共有物，除契約另有訂定外，由共有人共同管理之，為98
    年1月23日修正前民法第820條第1項所明定，共有人間就共
    有物之全部劃定範圍，各自占用共有物之特定部分而為管理
    者，為共有物之分管契約，尚非法所不許，而該契約係共有
    人就共有物管理方法所成立之協議，應由共有人全體共同協
    議訂定之，固不以訂立書面為要件，惟須全體共有人對共有
    物之占有、使用、收益，明示或默示達成意思表示一致，始
    能成立（最高法院100年度台上字第1776號、108年度台上字
    第1884號、110年度台上字第1843號判決意旨參照）；且按
    共有物分管之約定，不以訂立書面為要件，倘共有人間實際
    上劃定使用範圍，對各自占有管領之部分，互相容忍，對於
    他共有人使用、收益，各自占有之土地，未予干涉，已歷有
    年所，即非不得認有默示分管契約之存在。又共有人合意成
    立分管契約後，他共有人嗣後將其應有部分讓與第三人，除
    有特別情事外，其受讓人對於分管契約之存在，通常即有可
    得而知之情形，而應受分管契約之拘束。然默示之意思表示
    ，係指土地共有人之舉動或其他情事，足以間接推知其效果
    意思者而言，若單純之沈默，則除有特別情事，依社會觀念
    可認為一定意思表示者外，不得謂為默示之意思表示（最高
    法院109年度台上字第2031號、109年度台上字第2118號判決
    意旨參照）。
　⑵被告雖辯稱系爭增建物係由系爭建物1樓之原承租人取得楊天
    賜與李清塗同意興建，嗣楊天賜、李清塗於其後協議分割時
    ，約定由楊天賜使用系爭增建物及其坐落土地部分，並給付
    80萬元之使用權利金予李清塗，應堪認有默示分管契約存在
    ，原告應知悉上情而受上開分管契約所拘束云云。查被告就
    其主張默示分管契約之成立乙節，係以兩造不爭執楊天賜於
    分割時曾給付80萬元之款項予李清塗（見本院訴字卷第75頁
    、138頁），該款項數額高於以當時房價計算找補之價格甚
    多，且原告家族成員於系爭建物分割後均未曾對系爭增建物
    使用土地為反對及干涉等節為其論據，然為原告所否認，並
    主張該80萬元屬1樓使用價值較高之補償，未包含系爭增建
    物占用系爭土地之對價。本院審酌楊天賜與李清塗間就系爭
    建物分割找補之價額之決定原因眾多，未必僅參考當時房價
    而為之，尚有可能包括將來使用、出租等預期收益等，且被
    告未能就系爭增建物興建之過程舉證以實其說，已如前述，
    亦不能逕認楊天賜、李清塗間之分割協議必然包括就系爭土
    地使用之分管在內。再者，楊天賜及被告固長期使用系爭增
    建物及其坐落土地之特定範圍，縱原告及其家族成員未予爭
    執，以兩造間具有一定親戚關係，亦不能排除僅係基於親誼
    之單純沉默，且卷內未見原告或其家族成員有何舉動或其他
    情事，足以間接推知彼等已同意被告等人使用系爭增建物及
    系爭土地3-63(A)部分，尚無從認定即屬默示同意之意思表
    示，而被告就此未為進一步舉證，則本院尚難僅憑被告占有
    使用土地之現況，即逕論楊天賜與李清塗間就系爭土地3-63
    (A)部分有默示分管契約，而由被告繼受，且原告亦應受分
    管契約之拘束。
　⒊按共有人對共有物之特定部分使用收益，仍須徵得他共有人
    全體之同意，非謂共有人得對共有物之全部或任何一部有自
    由使用收益之權利。如共有人不顧他共有人之利益，而就共
    有物之全部或一部任意使用收益，即屬侵害他共有人之權利
    ，他共有人得本於所有權除去其妨害（最高法院109年度台
    上字第21號、109年度台上字第898號判決意旨參照）。查被
    告無法舉證證明系爭土地共有人間存有默示分管協議，已如
    前所認定，則被告以系爭增建物占有使用系爭土地，自屬無
    權占有，原告主張依民法第767條第1項、第821條規定，請
    求被告將坐落系爭土地，如附圖編號3-63(A)之系爭增建物
    拆除，並將所占用之該部分土地返還予原告及全體共有人，
    自有理由。
　㈢原告請求被告給付不當得利，是否有據？如是，其金額若干
    ？
　⒈按無法律上之原因而受利益，致他人受損害者，應返還其利
    益。不當得利之受領人，除返還其所受之利益外，如本於該
    利益更有所取得者，並應返還。但依其利益之性質或其他情
    形不能返還者，應償還其價額，民法第179條前段、第181條
    分別定有明文。次按分別共有之各共有人，依其應有部分對
    於共有物之全部雖有使用收益權，惟共有人對共有物之特定
    部分使用收益，仍須徵得他共有人全體之同意，非謂共有人
    得對共有物之全部或任何一部有自由使用收益之權利，否則
    他共有人得按應有部分比例，請求該共有人返還使用該特定
    部分之不當得利（最高法院105年度台上字第1832號判決意
    旨參照）。而無權占有他人之物為使用收益，可能獲得相當
    於租金之利益為社會通常之觀念，因其所受利益為物之使用
    收益本身，應以相當之租金計算應償還之價額（最高法院10
    6年度台上字第461號判決意旨參照）。查被告逾越其應有部
    分範圍，無權以系爭增建物占用土地3-63(A)之特定部分，
    因此受有使用該部分土地之利益，致原告受有損害，依前說
    明，原告自得按應有部分比例請求被告返還相當於租金之不
    當得利。
　⒉再按土地法第97條第1項關於房屋及基地計收租金之規定，於
    無權占有土地，請求返還不當得利事件，固非不得據為計算
    不當得利之標準。惟土地法第97條之立法意旨為城巿房屋供
    不應求，為防止房屋所有權人乘機哄抬租金，造成居住問題
    ，特設本條限制房屋租金之最高額，以保護承租人。立法政
    策係基於居住乃人民生存之基本條件，為保護經濟上弱者之
    承租人而設，應僅限於城巿地方供住宅使用之房屋，始有其
    適用。至營業用房屋或租地供營業之用，承租人用以營業獲
    取利潤，為經濟上之強者，無立法限制租金額之必要（最高
    法院94年度第2次民事庭會議決議參照）。查被告使用系爭
    增建物之情形，如兩造不爭執之現場照片所示（見本院訴字
    卷第309頁），被告雖辯稱此係作為自家廚房使用，沒有對
    外營業云云（見本院訴字卷第330頁），惟依被告所提出之
    系爭建物1樓與系爭增建物連通處照片（見本院訴字卷第197
    頁），明顯可見系爭建物1樓室內貼有外送平臺合作餐廳之
    圖示，堪認系爭增建物之廚房應是系爭建物1樓餐廳之延伸
    ，亦屬供營業之用，則計算相當於租金之不當得利數額，即
    不受土地法第97條第1項規定之限制。爰審酌系爭土地坐落
    新北市板橋區民生路3段，地處市區中心，鄰近新埔國小、
    江翠國中等設施，步行數分鐘可達捷運新埔民生站，並有多
    號公車路線經過，並可快速連接台64線快速道路，交通甚為
    便利，生活機能環境優良，且被告係以系爭增建物占用系爭
    土地經營餐廳生意等情，有現場照片及電子地圖在卷可考（
    見本院訴字卷第197頁，另見外放之社團法人新北市土木技
    師公會鑑定報告附件四)，認原告主張被告無權占有系爭土
    地，所獲得相當於租金之利益，以系爭土地申報地價總價額
    年息10%計算，應屬合理。依據上開說明，則本件每年相當
    租金之不當得利計算式即為【系爭土地申報地價×占用面積×
    土地持分×10%】，依此計算，原告各得請求被告返還自起訴
    日前5年即104年5月27日起至109年5月26日止之不當得利金
    額，於112,362元內為有理由（詳細計算式如附表），應予
    准許，逾此數額之請求，則屬無據。
　⒊另按「請求將來給付之訴，以有預為請求之必要者為限，得
    提起之」，民事訴訟法第246條定有明文。考其立法意旨在
    於「將來給付之訴，原條文僅規定履行期未到而有不履行之
    虞者，得予提起。為擴大將來給付之訴之適用範圍，爰參照
    日本、德國之立法例，修正為有預為請求之必要者，均得提
    起將來給付之訴」（該條立法理由參照），足見立法原意在
    放寬提起將來給付之訴之範圍，凡有預為請求之必要，即得
    提起將來給付之訴。本件被告無權占有系爭土地，迄今仍無
    返還之意，顯有繼續占用之虞，原告自有預為請求之必要。
    是以原告就被告繼續占用所獲之不當得利，提起將來給付之
    訴而預為請求，核無不合。準此，原告各請求被告自起訴狀
    繕本送達翌日即109年7月1日（係於109年6月30日送達，見
    本院調字卷第83頁）起至返還系爭土地之日止，按月給付原
    告1,892元【計算式：（45,399.2×40×1/8）×10%12＝1,892
    元，元以下四捨五入】，為有理由，應予准許。
  ㈣原告請求被告依侵權行為法律關係賠償損害，有無理由？
　⒈按因故意或過失，不法侵害他人之權利者，負損害賠償責任
    ；故意以背於善良風俗之方法，加損害於他人者亦同，民法
    第184條第1項定有明文。又按如共有人不顧他共有人之利益
    ，而就共有物之一部或全部任意占有收益，即屬侵害共有人
    之權利，共有人除得依同法第767條第1項前段、第821條規
    定，請求除去其妨害及向全體共有人返還共有物外，並得依
    侵權行為法律關係，請求該無權占有之人按共有人就共有物
    之應有部分比例，賠償共有人所受損害（最高法院109年度
    台上字第2037號判決意旨參照）；惟按損害賠償，除法律另
    有規定或契約另有訂定外，在於填補債權人所受之損害及所
    失之利益，此觀民法第216條第1項規定甚明。所謂所受損害
    ，即現存財產因損害事實之發生而被減少之積極的損害。所
    謂所失利益，則指新財產之取得，因損害事實之發生而受妨
    害之消極的損害，而依通常情形，或依已定之計劃、設備或
    其他特別情事，可得預期之利益，視為所失利益。該所失利
    益，固不以現實有此具體利益為限，惟該可得預期之利益，
    亦非指僅有取得利益之希望或可能為已足，尚須依通常情形
    ，或依已定之計劃、設備或其他特別情事，具有客觀之確定
    性，始足當之（最高法院110年度台上字第1064號判決意旨
    參照）。
　⒉查本件被告無權占有系爭土地，依上說明，原告本得依侵權
    行為法律關係，請求被告賠償原告所受損害。然就所受損害
    部分，本院業依不當得利之規定准予原告請求，此處應為相
    同評價，僅屬請求權競合而無另得請求給付之部分；另原告
    雖請求因系爭增建物屋頂高於系爭建物2樓天花板，致原告
    無法設置排水管線而無法出租獲益之損害賠償，固由本院依
    原告之聲請，囑託社團法人土木技師公會就系爭增建物屋頂
    是否導致系爭建物2樓無法順利接管排水為鑑定（見本院訴
    字卷第259頁），鑑定結果略以：1樓增建物屋頂的高度將導
    致2樓房屋無法順利接管排水，除非1樓同意2樓原告依照第2
    、(3)之方式施作，讓管線進入1樓增建物之屋頂下方等語（
    見卷外鑑定報告第5頁），固可認定因系爭增建物之屋頂，
    現已造成原告所有系爭建物2樓無法順利接管排水。然原告
    主張之無法出租獲益之損害部分，核屬所失利益之消極損害
    ，原告迄未提出相當之證據資料，證明其依通常情形可將系
    爭建物2樓出租，且未見原告有何具體已定之計劃，可得預
    期日後必能取得將系爭建物2樓出租之利益，是原告此部分
    主張尚乏客觀之確定性，依上說明，原告請求被告依租金行
    情賠償損失每月各7,263元云云，即乏所據。
五、復按給付有確定期限者，債務人自期限屆滿時起，負遲延責
    任；給付無確定期限者，債務人於債權人得請求給付時，經
    其催告而未為給付，自受催告時起，負遲延責任。其經債權
    人起訴而送達訴狀，或依督促程序送達支付命令，或為其他
    相類之行為者，與催告有同一之效力；遲延之債務，以支付
    金錢為標的者，債權人得請求依法定利率計算之遲延利息；
    應付利息之債務，其利率未經約定，亦無法律可據者，週年
    利率為百分之5。民法第229條第1、2項、第233條第1項前段
    、第203條分別定有明文。查，被告負有給付原告如上開所
    示自起訴日起回溯5年相當於租金不當得利之金錢給付義務
    ，業如前述。而本件民事起狀繕本業於109年6月30日送達被
    告，已如前述，被告迄未給付，應負遲延責任。則原告請求
    給付自民事起訴狀繕本送達翌日即109年7月1日起至清償日
    止，按年息5%計算之法定遲延利息，核無不合，應予准許。
    　　
六、綜上所述，原告依民法第767條第1項，請求被告應將如附圖
    編號3-63(A)之系爭增建物拆除，並將該占有之系爭土地部
    分返還予原告及全體共有人，為有理由，應予准許。又原告
    依據民法第179條規定，請求被告應給付原告各112,362元，
    及自109年7月1日起至清償日止，按年息5%計算之利息，並
    自109年7月1日起至返還系爭土地之日止，按月給付原告各1
    ,892元之範圍內，為有理由，應予准許；逾此範圍部分之請
    求，則為無理由，應予駁回。
七、兩造均陳明願供擔保，聲請宣告假執行或免為假執行，經核
    原告勝訴部分，於法尚無不合，爰分別酌定相當之擔保金額
    准許之；至原告敗訴部分，其假執行之聲請即失所附麗，應
    併予駁回。
八、本件事證已臻明確，兩造其餘攻擊、防禦方法及所提之證據
    ，經本院審酌後認對判決結果不生影響，爰不一一論述，附
    此敘明。 
九、末按以一訴附帶請求其孳息、損害賠償、違約金或費用者，
    不併算其價額，民事訴訟法第77之2條定有明文。本院審酌
    本件原告請求拆除系爭增建物並返還土地部分全部勝訴，僅
    於附帶請求之不當得利、損害賠償部分有部分敗訴，而附帶
    請求本不併算訴訟標的價額，爰依民事訴訟法第79條規定，
    認訴訟費用應由負返還系爭土地義務之被告負擔。
十、結論：本件原告之訴為一部有理由，一部無理由，依民事訴
    訟法第79條、第390條第2項、第392條第2項，判決如主文。
中　　華　　民　　國　　111 　年　　12　　月　　 7　　日
                  民事第二庭  法　官　宋泓璟
以上正本係照原本做成。　　　　　　　　　
如對本判決上訴，須於判決送達後20日內向本院提出上訴狀。如
委任律師提起上訴者，應一併繳納上訴審裁判費。
中　　華　　民　　國　　111 　年　　12　　月　　7 　　日
                              書記官  鄧筱芸

附表： 
     占用期間  申報地價 占用面積 土地持分 年息 不當得利金額（新臺幣，元以 下四捨五入） 104/5/27至104/12/31 219天 35,408.8元/㎡ 40㎡ 1/8 10% （35,408.8× 40 × 1/8 ）× 10%×（219/365) ＝10,623元 105/1/1至106/12/31 2年 48,619.2元/ ㎡ 40㎡ 1/8 10% （48,619.2× 40 × 1/8 ）× 10%×2＝48,619元 107/1/1至108/12/31 2年 45,864元/ ㎡ 40㎡ 1/8 10% （45,864× 40 × 1/8 ）× 10%× 2＝45,864元 109/1/1至109/5/26 117天 45,399.2元/ ㎡ 40㎡ 1/8 10% （45,399.2× 40 × 1/8 ）× 10%×（117/366）＝7,256元                                                                      合    計：112,362元